臺灣彰化地方法院刑事判決　　　　　　　　　　　　　九十二年度訴字第七六一號
　　公　訴　人　臺灣彰化地方法院檢察署檢察官
　　被　　　告　乙○照明有限公司
　　兼代表人　　丁○○
右列被告等因過失致死等案件，經檢察官提起公訴（九十二年度偵續字第一七號、九
十二年度偵字第四０二二號），本院判決如左：
    主      文
丁○○違反事業單位工作場所發生死亡災害時，雇主應於二十四小時內報告檢查機構
之規定，處拘役拾日，如易科罰金，以佰元折算壹日。
丁○○其餘被訴勞工安全衛生法第三十一條第一項及業務過失致死部分均無罪。
乙○照明有限公司違反事業單位工作場所發生死亡災害時，雇主應於二十四小時內報
告檢查機構之規定，科罰金新臺幣貳萬元。
乙○照明有限公司其餘被訴勞工安全衛生法第三十一條第二項部分無罪。
    事      實
一、丁○○係彰化縣埔心鄉○○村○○路四一六號「乙○照明有限公司」（下稱乙○
    公司）之負責人，自民國九十年六月十一日起，僱用楊建成等勞工，負責在外從
    事燈具安裝工作，並委由該公司業務員甲○○規劃安排楊建成每日之工作內容。
    嗣於九十年六月十三日上午，甲○○在分配外出安裝燈具工作時，見楊建成精神
    狀況欠佳，乃要求楊建成留在公司內，協助其餘員工庚○○○、己○○等人整理
    燈具。楊建成即遵其指示，而未偕同甲○○外出工作，並趁隙至公司二樓房間內
    休息睡覺。詎於同日下午三時二十六分許，乙○公司突因不明原因發生火災，上
    址廠房亦嚴重燒燬變形，楊建成因已熟睡未能及時逃出，致遭大火灼傷休克死亡
    。丁○○於前揭工作場所發生楊建成死亡之職業災害後，竟未於二十四小時內向
    檢查機構即行政院勞工委員會中區勞動檢查所報告。直至本院於九十三年五月二
    十一日致函上開檢查機構協助派員調查乙○公司相關勞工安全衛生設備設置情形
    ，該所始知乙○公司發生勞工死亡災害之經過。
二、案經楊建成之父戊○○告訴及臺灣彰化地方法院檢察署檢察官相驗後，自動檢舉
    偵查起訴。
    理      由
壹、有罪部分：
一、訊據被告乙○公司及丁○○對於右揭時地發生被害人楊建成死亡災害等情固坦承
    不諱，惟矢口否認有何延遲報告勞動檢查機構之情事，辯稱：伊認為被大火燒毀
    之部分係伊個人住處，並非被害人楊建成之工作場所，與發生職業災害之情形有
    別，且伊當時亦不知有此通報規定云云。然查：被告乙○公司上址廠區於九十年
    六月十三日下午三時二十六分許發生火災，起火處研判位於廠房西面圍壁外側第
    二個木製桶與通路另一側廢棄電線間，有彰化縣消防局火災原因調查報告書一份
    在卷為憑。而被害人楊建成確因本件火災灼傷休克死亡等情，亦經檢察官督同檢
    驗員、法醫師到場相驗、解剖屍體屬實，製有相驗筆錄、驗斷書、相驗屍體證明
    書、中山醫學院病理科解剖鑑定報告書各一份、相驗、解剖屍體及現場照片共三
    十八張附卷可稽，並經告訴人戊○○指訴明確。又被告乙○公司上址廠區二樓雖
    同為被告丁○○生活起居之處，然其既提供一樓全部及二樓部分空間作為員工辦
    公或擺放燈具之用，此據證人即乙○公司員工謝雲哨、甲○○、庚○○○、己○○於偵查及本院審理時證述綦詳，則該處住家與工作場所之性質即已結合為一，
    與單純之私人住處尚不能相提並論。至於被害人楊建成當日係依證人甲○○之指
    示，滯留廠區內協助整理燈具，該廠區內外即已成為被害人楊建成之工作場所；
    縱然被害人楊建成平日係在外從事燈具安裝施工，而非以上址廠區為其主要工作
    地點，惟雇主對於工作場所之安全設置及災害通報義務係廣泛及於全體員工，非
    謂其他部門員工偶然進入主要工作地點以外廠區發生職業災害，雇主即可解免前
    揭安全設置及災害通報義務，如此方能保障所屬員工於勞動場所之人身安全。則
    被告丁○○辯稱發生火災地點僅為私人住處云云，要屬畏罪卸責之詞，無足採信
    。另就工作場所發生死亡災害之通報義務而言，被告丁○○身為被告乙○公司負
    責人，僱請員工於廠區內、外整理並裝設燈具，對於勞工安全衛生法中相關安全
    設備檢查及依法通報義務應非陌生，尤其發生勞工死亡之重大職業災害，更應儘
    速通報檢查機關前來處理。退步言之，縱認被告丁○○對於前揭法定通報義務之
    認識未周，然依刑法第十六條前段之規定，行為人本不得因不知法律而免除刑事
    責任，被告丁○○徒以不知通報規定為由冀圖免責，亦非允洽，自無足取。綜上
    所陳，本案事證已臻明確，被告乙○公司、丁○○犯行至堪認定。
二、查被告丁○○係被告乙○公司負責人，於被告乙○公司上址廠區發生死亡之職業
    災害後，未於二十四小時內向檢查機構即行政院勞工委員會中區勞動檢查所報告
    ，係違反勞工安全衛生法第二十八條第二項第一款之規定，被告丁○○應依同法
    第三十二條第一項第二款規定論處；而被告乙○公司則應依同條第二項之規定，
    科以第一項之罰金刑。爰審酌被告未能立即通報勞動檢查機構至工廠場所勘災，
    致使檢查機構無從查核該工作場所相關勞工安全設備配置情形，妨礙日後責任歸
    屬之認定，被告所為自有未洽；且被告於審理時亦一再否認犯罪，態度非無可議
    ，並參以被告違反通報義務之行為動機、目的、犯罪後之態度、被告丁○○之智
    識程度等一切情狀，分別量處如主文所示之刑，被告丁○○部分併諭知易科罰金
    之折算標準，以示懲儆。
貳、無罪部分：
一、公訴意旨另以：被告丁○○為被告乙○公司之負責人，本應注意設置符合標準足
    以防止發火性質引起災害之必要安全設備，而依當時情形並無不能注意之情事，
    竟疏於注意採取防範起火之危險，而無設置任何符合標準之必要安全衛生設備，
    致於九十年六月十三日下午三時二十六分許，在被告乙○公司上址廠區發生火災
    ，被害人楊建成並因火災灼傷死亡。因認被告丁○○另涉有刑法第二百七十六條
    第二項之業務過失致人於死罪嫌、勞工安全衛生法第三十一條第一項罪嫌；被告
    乙○公司涉有勞工安全衛生法第三十一條第二項之罪嫌等語。
二、按犯罪事實應依證據認定之，無證據不得認定犯罪事實，刑事訴訟法第一百五十
    四條第二項定有明文。而刑事訴訟法上所謂認定犯罪事實之證據，係指足以認定
    被告確有犯罪行為之積極證據而言，該項證據自須適合於被告犯罪事實之認定，
    始得採為斷罪資料，最高法院二十九年上字第三一０五號著有判例。又認定犯罪
    事實所憑之證據，無論係直接證據或間接證據，其為訴訟上之證明，須於通常一
    般之人均不致有所懷疑，而得確信其為真實之程度者，始得據為有罪之認定，倘
    其證明尚未達到此一程度，而有合理之懷疑存在，復無其他調查途徑可尋，法院
    即應為無罪之判決，最高法院七十六年台上字第四九八六號判例足資參照。
三、公訴人認被告乙○公司、丁○○涉有右揭犯行，無非係以告訴人戊○○之指訴，
    並有證人庚○○○、己○○、謝雲哨、甲○○、蘇厚圳、楊在坤、黃軟等人之證
    述，復有上開火災原因調查報告書及照片附卷可稽，足徵被告乙○公司、丁○○
    所辯該房屋裝有滅火器、並無過失云云不足採信，為其主要論據。訊據被告乙○
    公司、丁○○堅決否認有何公訴人所指之犯行，辯稱：起火廠區有四支海龍ＡＢ
    Ｃ型的滅火器，前後各二支，還有一支小型滅火器，吊在起火點附近的櫃子，樓
    上有三支乾粉滅火器，分別放在辦公桌及臥室，該處消防設備之配置並無欠缺，
    伊對於發生火災導致被害人楊建成死亡部分並無過失責任等語。
四、經查：
（一）本件發生火災之被告乙○公司上址廠區，平日係堆置燈具作為倉儲使用，依勞
      工安全衛生法第五條第二款之規定，被告乙○公司、丁○○於上址廠區應有防
      止爆炸性、發火性等物質引起危害之符合標準必要安全衛生設備，而其具體之
      設置要求，則應參照「勞工安全衛生設施規則」第八章第一百六十八條至第一
      百七十七條之相關規定。依前揭設施規則第一百六十八條所定，雇主對於工作
      場所消防安全設備之設置，應依消防法規有關規定辦理。再經彰化縣消防局派
      員檢查結果，上址廠區實際營業面積為三百三十六平方公尺，參照「各類場所
      消防安全設備設置標準」第四條第四款、第十二條第四款第二目、第十四條第
      二款、第二十四條之規定，屬中度危險工作場所，需設置滅火器及緊急照明燈
      等設備，此有行政院勞工委員會中區勞動檢查所九十二年七月十四日勞中檢綜
      字第０九二一００七九三一號函、彰化縣消防局九十三年四月十三日府授消預
      字第０九三０００五四五二號函在卷可稽，先此敘明。
（二）又上開發生火災廠區因面積未達五百平方公尺，依照內政部函頒「供公眾使用
      建築物之範圍」規定，可免除列管，故而彰化縣消防局並無該工作場所之消防
      稽查資料，此經該局於九十二年十月二十日以府授消預字第０九二０００九三
      九二號函覆在卷。而本院雖函請行政院勞工委員會中區勞動檢查所至上址廠區
      進行職業災害發生原因之檢查，惟因災害發生距離該會派員檢查已歷二年十一
      個月有餘，災害現場不復存在，不僅無從判斷災害原因，亦僅能針對上開工作
      場所之訓練、管理事項實施檢查，亦有行政院勞工委員會中區勞動檢查所九十
      三年七月十四日勞中檢綜字第０九三一００八二一五號函檢附之檢查初步報告
      書可資為憑。又證人即到場勘災之消防鑑識人員丙○○於本院審理時證稱：「
      （問：當初到本件現場查看，有無看到乙○公司設置滅火器及逃生標示？）時
      隔已久，我沒有記憶。」、「（問：現場除了消防人員外，有無工廠員工或其
      他人拿當地的滅火器滅火？）我沒有印象。」、「（問：隔天勘查現場的時候
      ，有無再對消防設備拍照？）一般有消防設備並且影響到火災原因認定的話，
      我們才會做，否則並不須特別拍照存證。因為在場的員工也沒有提到參與滅火
      ，所以沒有特別重視。」等語，亦無從具體指明該廠區於發生火災當時相關滅
      火設備之配置有無欠缺。是以本件就死亡災害發生前之工作場所消防安全設備
      配置情形，並無明確之檢查紀錄留存，僅能依據雇主及倖存員工之供述內容互
      為參核比對，以究明被告乙○公司上址廠區所配置之必要安全衛生設備是否符
      合前揭消防法規要求。
（三）據證人甲○○於本院九十二年八月十四日訊問時所陳：「（問：是否知道廠房
      裡面有無安全設施？）我印象中廠房有放滅火器，但是否在有效使用期限我不
      清楚，滅火器在倉庫後面門邊有一支，樓梯旁邊也有放一支。」等語，雖其所
      述滅火器擺放位置、數量與被告丁○○上開所言未盡相符，然就上址廠區內至
      少裝設二具以上滅火器乙節，證人甲○○與被告所言並無二致。參以一般倉儲
      廠房面積廣闊，進出使用員工多僅注意業務相關貨品擺放位置，實難期待所有
      員工均能逐一指出消防安全設備之確切所在，此觀證人謝雲哨、庚○○○於本
      院訊問時均表示並未特別注意該廠區有無設置滅火器等語，益足為證。至於證
      人己○○自承其平日工作內容係在廠房外整理燈具、電線等雜物，無須進入廠
      房內工作，是以證人己○○理當對於廠房內之消防設備配置情形認知有限，自
      不能僅憑證人己○○於本院訊問時證稱：並未見到該工作地點裝設安全設備等
      語，即遽為不利被告乙○公司、丁○○之認定。而依前述「各類場所消防安全
      設備設置標準」第三十一條第一款第二目所定，就中度危險工作場所各層樓地
      板面積每二百平方公尺（含未滿）應有一滅火效能值，本件案發之工作場所實
      際營業面積為三百三十六平方公尺，已如前述，據被告丁○○及證人甲○○所
      言業已配置二具以上之滅火器，自已合於消防法規所定之消防安全設備標準。
（四）另關於上址廠區有無設置緊急照明燈部分，被告乙○公司、丁○○固均未提及
      裝置情形，惟勞工安全衛生法第三十一條第一項之處罰條文中，既科予雇主一
      定之保護義務於先，再以雇主違反義務導致傷亡之職業災害為其結果要件，就
      其違反義務與傷亡結果間自仍須具有相當之因果關係，此觀條文中係將行為與
      結果二者以「致發生」一詞作為聯繫，而非逕以「而發生」等無須證明特定關
      聯之用語代之，其理自明；而刑法第二百七十六條第二項業務過失致死罪之成
      立，除行為人需違反注意義務外，更需證明該注意義務之違反與死亡結果之發
      生具有相當因果關係，自不待言。本件被害人楊建成係陳屍於上址廠區之二樓
      房間內，有火災現場屍體位置圖在卷可稽，該處即為其當日休息熟睡之處，顯
      見被害人楊建成並非匆促逃生之際因欠缺緊急照明設備致受困火場。而依彰化
      縣消防局火災原因調查報告書（三）起火原因研判之第五點載明：「：：：死
      者楊建成之屍體約在二樓西面圍壁約一公尺之中央處發現，其位置是為二樓居
      室，無逃生跡象。聞死者楊建成當日身體不適，老闆不在，因此未告知即上樓
      睡覺（無人知道），研判死者楊建成年紀輕又身體不適，容易疲勞致沉睡，於
      無覺中較長時間吸入有毒性氣體（濃煙），因起火處正是睡覺處之直下方（僅
      隔一層密封性不佳之壁板），致無清醒或已清醒無力逃生（會計小姐謝雲哨呼
      叫救命），以致燒死現場。」等語。則被害人楊建成於火災當時已因熟睡而無
      積極逃生舉動，縱令被告乙○公司、丁○○於上址廠區內裝置緊急照明設備，
      依卷內現存各項證據觀之，仍無從引領熟睡中之被害人楊建成離開火場，對於
      被害人楊建成死亡結果之發生並不具備迴避可能性，二者間即無相當因果關係
      可言。
（五）至於起訴書所列證人庚○○○、己○○、謝雲哨、甲○○、楊在坤、黃軟等人
      於警詢時僅敘述上址廠區發生火災經過，並未提及相關消防設備配置情形，而
      檢察官雖於偵查中再次傳訊證人庚○○○、己○○、謝雲哨、甲○○、蘇厚圳
      到庭，亦未就發生火災之工作場所有無裝設滅火裝置乙節詳加訊問，起訴檢察
      官即率以彼等證人前揭證言否定被告供述配置消防安全設備之真實性，立論基
      礎已嫌薄弱。而彰化縣消防局火災原因調查報告書及照片中並無具體呈現該廠
      區之消防安全設備配置情形，且依證人丙○○上開證言觀之，火場鑑識人員亦
      未針對該工作場所之滅火器設置情形特別調查或拍照存證，自無從依調查報告
      書或照片內容查知被告乙○公司、丁○○有無依法裝設消防安全設備。起訴檢
      察官憑此認定被告乙○公司、丁○○於工作場所並未裝設必要之安全衛生設備
      ，致被害人楊建成罹災死亡，所為論據亦有未洽，不足為採。
    綜上所陳，被告乙○公司、丁○○前揭所辯尚非無據，堪可採信。此外，復查無
    其他積極證據足認被告乙○公司、丁○○確有公訴人所指之此部分犯行，不能證
    明其犯罪。雖公訴人認此部分如成立犯罪，應與前揭被告乙○公司、丁○○業經
    論罪科刑之勞工安全衛生法第三十二條第一項第二款、第二項部分有方法結果之
    牽連關係，惟按刑法第五十五條之牽連犯，係指行為者意念中祇欲犯某罪，而其
    實施犯罪之方法，或其實施犯罪之結果，觸犯行為人目的行為以外之其他罪名而
    言。牽連犯的數行為間，有無方法或結果行為與目的行為之牽連關係存在，不得
    純以行為人主觀的犯意為準，應參酌行為時客觀的事實以為決定，即數行為之間
    ，其犯意應連貫外，如在客觀上認其方法或結果行為，與犯罪之目的行為，有不
    可分離之直接密切關係，即為牽連犯（最高法院九十二年度台上字第二三四六號
    刑事判決要旨參照），本件起訴檢察官所指被告乙○公司、丁○○違反設置必要
    安全衛生設備注意義務致勞工於死之犯行，與其未於二十四小時內及時通報檢查
    機構之犯罪事實，於客觀上並無不可分離之直接密切關係，亦難認被告丁○○主
    觀上有何連貫之犯意可言，尚與牽連犯之法律概念迥然有別。起訴檢察官所持上
    開法律見解自有可議，已不足取。又檢察官以裁判上一罪提起公訴，法院審理結
    果認為一部分犯罪不成立，經於理由中加以說明，毋庸諭知無罪者，係指所訴事
    實，在客觀上具有連續或牽連關係之情形而言，若對於客觀上顯不發生連續或牽
    連關係之事實，誤以為係裁判上一罪，法院審理結果仍應就數罪分別判決，不受
    起訴見解之拘束（最高法院七十九年度台上字第二九二八號刑事判決要旨參照）
    。本件起訴檢察官雖就被告乙○公司、丁○○所涉上開罪名遽論以牽連犯之裁判
    上一罪關係，然其所認既有上述違誤，即無拘束本院之效力，應由本院就被告丁○○涉犯刑法第二百七十六條第二項之業務過失致人於死、勞工安全衛生法第三
    十一條第一項罪名部分，被告乙○公司涉犯勞工安全衛生法第三十一條第二項之
    罪名部分，均另為無罪之諭知。
據上論斷，應依刑事訴訟法第二百九十九條第一項前段、第三百零一條第一項，勞工
安全衛生法第三十二條第一項第二款、第二項，刑法第十一條前段、第四十一條第一
項前段，罰金罰鍰提高標準條例第二條，判決如主文。
本件經檢察官陳德芳到庭執行職務。
中    華    民    國    九十三      年八      月      三十一      日
                                臺灣彰化地方法院刑事第三庭
                                    審判長法官  李  進  清
                                    法      官  紀  佳  良
                                    法      官  高  文  崇
右正本證明與原本無異。
如不服本判決，應於判決送達後十日內向本院提出上訴狀( 須附繕本 )。
告訴人或被害人對於判決如有不服具備理由請求檢察官上訴者，其上訴期間之計算係
以檢察官收受判決正本之日期為準。
                                    法院書記官  謝  志  鑫
中    華    民    國    九十三      年      九      月        七        日
勞工安全衛生法第三十二條第一項第二款、第二項：
有左列情形之一者，處一年以下有期徒刑、拘役或科或併科新臺幣九萬元以下罰金：
　違反第五條第一項或第八條第一項之規定、致發生第二十八條第二項第二款之職業
　災害。
　違反第十條、第二十條第一項、第二十一條第一項、第二十二條第一項或第二十八
　條第二項、第四項之規定。
　違反主管機關或檢查機關依第二十七條所發停工之通知。
法人犯前項之罪者，除處罰其負責人，對該法人亦科以前項之罰金。
